【裁判字號】    98,消債更,861
【裁判日期】    980619
【裁判案由】    聲請更生程序
【裁判全文】
臺灣高雄地方法院民事裁定           98年度消債更字第861號
聲  請  人  甲○○
代  理  人  陳建誌律師
上列當事人因消費者債務清理事件聲請更生，本院裁定如下：
    主  文
聲請駁回。
聲請費用由聲請人負擔。
    理  由
一、聲請意旨略以：聲請人因積欠合作金庫銀行股份有限公司（
    下稱合作金庫）等債權人無擔保債務新台幣（下同）759,27
    3 元、擔保債務1,898,777 元，嗣於消費者債務清理條例（
    下稱消債條例）頒布後，向最大債權銀行合作金庫銀行股份
    有限公司（下稱合作金庫）申請前置協商，經合作金庫於民
    國98年1 月13日，發給前置協商不成立通知書。惟聲請人目
    前每月平均收入僅為24,000元，在支付父母每月扶養費8,00
    0 元及自己最低生活費後，已不能清償前開債務。又聲請人
    無擔保或無優先權之債務總額未逾1,200 萬元，復未經法院
    裁定開始清算程序或宣告破產，爰依消債條例第151 條第1
    項、第153 條規定，聲請准予更生等語。
二、按「為使負債務之消費者得依本條例所定程序清理其債務，
    以調整其與債權人及其他利害關係人之權利義務關係，保障
    債權人之公平受償，謀求消費者經濟生活之更生及社會經濟
    之健全發展，特制定本條例。」、「債務人不能清償債務或
    有不能清償之虞者，得依本條例所定更生或清算程序，清理
    其債務」，消債條例第3 條定有明文。是消債條例之立法，
    其中心思想乃認陷於經濟上困境之消費者若任其於惡性循環
    之債務窘境中自生自滅，其將衍生嚴重之社會問題，致難以
    維持安定之社會經濟秩序，故有予之分別情形依更生或清算
    之程序清理其債務之必要，藉以妥適調整其與各相關債權人
    等間之權利義務關係，以謀求消費者經濟生活之更生機會，
    從而健全社會經濟發展。惟私法上之債之關係，係以當事人
    間之信賴關係為基礎，為社會經濟組織之重要支柱。當事人
    於以法律行為追求自己之利益之際，亦應顧及對方之利益，
    並考量債權債務在社會上之作用，本於誠實及信用之原則，
    行使其債權及履行其債務。故債務人之消費者欲以上開條例
    為其所負義務之調整者，自應本於誠信原則之本旨，僅在其
    不能清償債務或有不能清償之虞而使其陷於經濟上之困境時
    始得准許之，以避免其藉此善意之立法而惡意圖謀減免債務
    ，致使社會陷於道德之危險，並因此使信用緊縮而造成社會
    經濟之動盪。又聲請更生或清算不合程式或不備其他要件者
    ，法院應以裁定駁回之，但其情形可以補正者，法院應定期
    間先命補正，消債條例第8 條亦有明定。
三、聲請人固以其積欠合作金庫等債權人無擔保債務759,273 元
    ，擔保債務1,898,777 元，目前每月收入約24,000元，於扣
    除父母每月扶養費8,000 元及自己最低生活費後，有不能清
    償債務情事，而於消債條例頒布後，向最大債權銀行合作金
    庫申請前置協商，經合作金庫於98年1 月13日發給前置協商
    不成立通知書等情，有合作金庫出具之前置協商不成立通知
    書、聲請人收入切結書、財團法人金融聯合徵信中心當事人
    綜合信用報告－債務清理條例前置協商專用債權人清冊各1
    件為憑（見本院卷第14頁、第66頁、第11至13頁），固堪認
    為真實。惟揆諸前揭條文之規定及說明意旨，聲請人須應有
    不能清償債務或有不能清償債務之虞，且此情形業使其陷於
    經濟上之困境時，法院始得准之進行更生或清算程序。惟查
    ：
(一)按「負扶養義務者有數人而其親等同一時，應各依其經濟能
    力，分擔義務」、「受扶養權利者，以不能維持生活而無謀
    生能力者為限。前項無謀生能力之限制，於直系血親尊親屬
    ，不適用之。」、「因負擔扶養義務而不能維持自己生活者
    ，免除其義務。但受扶養權利者為直系血親尊親屬或配偶時
    ，減輕其義務。」、「扶養之程度，應按受扶養權利者之需
    要與負扶養義務者之經濟能力及身分定之。」，民法第1115
    條第3 項、第1117條、第1118條、第1119條分別定有明文。
    聲請人固陳稱需扶養其父施崇琦、其母施吳彊，每月支出2
    人扶養費用各4,000 元云云。然查施吳彊於97年度之利息收
    入為6,430 元之事實，有97年度綜合所得稅各類所得資料清
    單1 份可佐（見本院卷第72頁），以年利率2%計算，施吳彊
    之存款即達321,500 元，足見其顯非無資力而不能維持生活
    ，參酌前開規定，自無由聲請人扶養之必要，故抗告人主張
    須按月支付施吳彊扶養費用云云，即屬無據。至聲請人之父
    施崇琦於95至97年度均無申報所得，名下亦無財產，有95至
    97年度綜合所得稅各類所得資料清單各1 份足稽（見本院卷
    第68至71頁），固堪認有受聲請人扶養之必要。惟施崇琦之
    扶養義務人除聲請人外，尚有年收入高達1,213,525 元之聲
    請人胞弟施俊暉等情，有戶謄本2 份、家族系統表1 份及施
    俊暉之97年度綜合所得稅各類所得資料清單1 份可佐（見本
    院卷第16至17頁、第67頁、第77頁），與聲請人自承每月收
    入24,000元，年收入僅為288,000 元相較，施俊暉之收入約
    為聲請人4 倍，故本院認聲請人依其收入，僅應負擔施崇琦
    20% 之扶養義務，餘應由施俊暉負擔。
(二)又關於聲請人本人每月之必要生活費用及扶養費用支出部分
    ，並未提出全部憑證以資證明，無從審酌是否均屬必要之費
    用，此部份因消債條例之立法目的，係為使不幸陷入經濟困
    境之人得以清理債務、重建生活，並在清理過程中能保有符
    合人性尊嚴之最低基本生活，而非維持債務人過去慣常之寬
    逸生活，是以如任由聲請人主張其基本生活費用及扶養費用
    之數額，將造成揮霍無度以致清償能力降低，反而易使更生
    程序無從進行。因此本院參酌聲請人及施崇琦目前居住地點
    在高雄市，有戶謄本2 份在卷可憑（見本院卷第15至16頁）
    ，認應以98年度高雄市最低生活費用標準11,309元，為計算
    聲請人每月必要生活費用及扶養費用，始屬合理。故聲請人
    每月必要費用應為11,309元，而其每月應負擔之扶養費則在
    2,262 元（計算式：11,309元×20% ＝2,262 元，元以下四
    捨五入）範圍內，始為可採，逾此尚難認係必要費用。
(三)另聲請人名下之不動產業於98年6 月17日以2,055,000 元之
    價格拍定乙情，有本院電話紀錄1 份可憑（見本院卷第95頁
    ），應得全數清償聲請人積欠之1,898,777 元擔保債務，則
    聲請人目前所負之債務，應僅餘759,273 元之無擔保債務。
    而按，聲請人目前每月收入為24,000元，在扣除其個人最低
    生活費用、所應負擔之扶養費用後，至少仍有餘款10,429元
    （計算式：24,000元－11,309元－2,262 元＝10,429元），
    可供按月償還上開積欠之無擔保債務。則依此計算，聲請人
    應可在73個月內全數清償完畢（計算式：759,273 ÷10,429
    ＝73，小數點以下四捨五入），而以聲請人目前僅43歲，尚
    值壯年，當可在法定退休年齡前逐步將債務清償完畢，自難
    認聲請人有不能清償債務或不能清償之虞之情事。
四、綜上所述，聲請人既有固定收入，且其收入扣除其必要生活
    費用及扶養費後，並無不能清償債務或不能清償之虞之情事
    ，其聲請既不符合消債條例第3 條所定要件，且此要件欠缺
    又屬無從補正，依上揭條文意旨，自應駁回其更生之聲請，
    爰裁定如主文。
五、爰依消費者債務清理條例第8 條前段、第15條，民事訴訟法
    第78條，裁定如主文。
中    華    民    國    98    年    6     月    19    日
                  民事第五庭  法  官  李育信
上為正本係照原本作成。
如不服本裁定，應於裁定送達後10日內，以書狀向本院提出抗告
，並繳納抗告費新臺幣1 千元。
中    華    民    國    98    年    6     月    19    日
                              書記官  林玉珊


司法院資訊處製作；財團法人民間司法改革基金會備份。
